【裁判字號】    98,訴,1515
【裁判日期】    991217
【裁判案由】    土地所有權移轉登記
【裁判全文】
臺灣桃園地方法院民事判決              98年度訴字第1515號
原      告  樺欣機械工業股份有限公司
法定代理人  莊嘉郁
訴訟代理人  張家豪律師
複  代理人  周紫涵律師
            張宸浩律師
被      告  張李
            張茂松
            張呂金菊
            張懋德
            張國裕
            張力山
            張勉雄
            張信安
            張文科
            張游阿錢即張水陳.
            張麗鵑即張水陳之.
            張彩雲即張水陳之.
            張麗雪即張水陳之.
兼上列四人
訴訟代理人  張政順即張水陳之.
上列當事人間請求土地所有權移轉登記事件，於民國99年11月17
日言詞辯論終結，本院判決如下：
    主      文
被告張茂松、張懋德、張國裕、張力山、張勉雄、張信安、張文
科、張游阿錢，應於原告給付新台幣參佰伍拾萬玖仟元之同時，
將桃園縣大園鄉○○段橫山小段二六五之一二地號上面積二三二
平方公尺（如附圖編號B 斜線部分所示）之土地所有權移轉登記
予原告。
原告其餘之訴駁回。
訴訟費用由被告張茂松、張懋德、張國裕、張力山、張勉雄、張
信安、張文科、張游阿錢負擔二分之一（並依被告就主文第一項
所示土地之應有部分比例分擔），餘由原告負擔。
    事實及理由
一、本件被告張李、張呂金菊、張國裕、張信安、張文科經合
    法通知，無正當理由未於言詞辯論期日到場（其中被告張國
    裕僅未於最後言詞辯論期日到場，其餘前述被告則未曾到場
    ），核無民事訴訟法第386 條各款所列情形，爰依原告聲請
    ，由其一造辯論而為判決。
二、原告主張略以：
  (一)原告於民國88年06月03日與被告張李、張茂松、張國裕、
    張呂金菊、張懋德、訴外人張水陳【已歿，其繼承人為被告
    張游阿錢、張麗鵑、張彩雲、張麗雪、張政順（下稱「張游
    阿錢等5 人」）】、被告張力山、張勉雄、張信安、張文科
    等10人簽訂不動產買賣契約書（下稱系爭契約），約定原告
    買受被告張李、張國裕、張呂金菊、訴外人張水陳、被告
    張力山、張勉雄、張信安、張文科等8 人所有坐落桃園縣大
    園鄉○○段橫山小段265-3 地號（下稱265-3 地號）、同段
    尖山小段108-4 地號（下稱108-4 地號）如系爭契約附圖（
    即本院卷第10頁之附圖二，下稱系爭契約附圖）所示黃色部
    分之土地，即以簽約當時同段107 至265-3 起120 米垂直線
    至10米道路水溝邊緣（不含道路及水溝）約61米，另從265-
    3 界線至7-16界線止。原告依約分期繳納買賣價金，詎其等
    竟以如下述(二)所示之土地分割及合併方式，故意未將系爭契
    約約定範圍內，現編為桃園縣大園鄉○○段橫山小段265-12
    地號（下稱265-12地號，依99年09月10日列印之265-12地號
    土地登記謄本，登記為被告張茂松、張懋德、張國裕、張力
    山、張勉雄、張信安、張文科、張游阿錢等8 人共有）如桃
    園縣蘆竹地政事務所（下稱蘆竹地政事務所）經本院囑託所
    繪製之土地複丈成果圖（下稱附圖）編號B 斜線所示之土地
    （下稱附圖編號B 斜線部分土地）移轉登記予原告。
  (二)88年08月02日，265-3 地號土地所有權人即被告張李、張
    國裕、張呂金菊、訴外人張水陳、被告張力山、張勉雄、張
    信安、張文科等8 人，申辦分割登記，將該土地分割為265-
    3 、265-4 及265-5 地號等3 筆土地，面積分別為4037、73
    4 及5587平方公尺，復於88年09月02申辦合併登記，將265-
    3 地號與同段265-5 地號土地合併，合併後面積為9624平方
    公尺，並連件辦理分割登記將265-3 地號土地分割為265-3
    、265-6 及265-7 地號等3 筆土地，面積分別為4146、1855
    及3623平方公尺。於88年11月20日，上開8 人先將265-3 地
    號土地變更登記名義人為被告張國裕、張懋德（2 人就該土
    地之應有部分依序為1/5 、4/5 ），嗣於89年01月07日始將
    265-3 地號土地（面積為4146平方公尺）移轉登記予原告。
  (三)嗣於97年07月間，被告張懋德持蘆竹地政事務所土地複丈成
    果圖及土地複丈結果通知書向原告表示10米道路水溝邊緣以
    內垂直至原告工廠邊緣約3 公尺之範圍（即265-12地號土地
    ），為其及其親戚名下共有土地，據此提出出售265-12地號
    土地之要約。斯時原告認為265-12地號之土地所有權人登記
    為被告張國裕、訴外人張水陳、被告張力山、張勉雄、張信
    安、張文科、張茂松、張懋德等8 人應有錯誤，故於97年07
    月間委託通律法律事務所發函向蘆竹地政事務所申請更正登
    記265-12地號土地所有權人為原告，卻遭蘆竹地政事務所於
    同年月22日函覆拒絕。惟附圖編號B 斜線部分土地本屬系爭
    契約買賣範圍，原告已依約付清價金，被告自應依系爭契約
    將該部分土地所有權移轉登記予原告（茲因系爭契約當事人
    之一之張水陳於97年10月23日死亡，依修正前民法第1148條
    第1 項前段規定，張水陳之繼承人即被告「張游阿錢等5 人
    」，自應承受張水陳財產上之一切權利、義務，當然即包括
    張水陳對原告所負系爭契約債務），是被告張懋德要求原告
    再次向被告購買附圖編號B 斜線部分土地，顯然違背誠信。
    又被告對原告所負關於附圖編號B 斜線部分土地所有權移轉
    登記之義務既為不可分，依民法第292 條及第273 條規定，
    被告就未依約履行部分，應負連帶責任。爰依系爭契約、民
    法第292 條及第273 條規定，訴請被告將附圖編號B 斜線部
    分土地移轉登記予原告。
  (四)聲明：被告應將附圖編號B 斜線部分土地所有權移轉登記予
    原告。
  (五)對被告之抗辯，原告另陳述如下：
    觀諸系爭契約附圖之水溝界線處蓋有部分被告之印文，可知
    依系爭契約原告所購買者，係從「10米水溝」範圍以內之土
    地，系爭契約亦載明買賣範圍「…垂直線至十米道路水溝邊
    緣（不含道路及水溝）…」，既然265-12地號土地，即為「
    10米水溝」內之範圍，被告自應依誠信將附圖編號B 斜線部
    分土地所有權移轉登記予原告。況且265-12地號土地，係96
    年間分割自265-4 地號土地，形狀狹長細窄，北邊緊鄰265-
    3 地號土地，南邊則緊鄰水溝及馬路，若謂原告僅買受265-
    3 地號土地卻不買鄰接馬路及水溝旁邊緣之265-12地號部分
    土地，原告如何利用馬路出入？足見被告之抗辯並不合理，
    更與系爭契約約定不符。
三、被告（部分被告未曾到庭，惟均有提出書狀）抗辯略以：
  (一)被告並未出售265-12地號土地予原告。依系爭契約「不動產
    標示」表格備註欄及該表格之後「第一：買賣價金」下方手
    寫記載，被告於89年間即已依約將所出售之土地所有權全部
    即265-3 地號土地（面積為4146平方公尺）及108-4 地號土
    地（面積為4258平方公尺）移轉登記予原告，原告亦已按被
    告實際移轉登記之土地所有權計算全部價金，兩造已會算清
    楚，被告自無再移轉265-12地號土地之一部予原告之義務。
  (二)縱然265-12地號土地之一部原屬系爭契約買賣範圍，惟雙方
    既未就265-12地號土地辦理移轉登記，原告亦未給付該部分
    之買賣價金，顯然訂約後兩造應有排除此部分為買賣範圍之
    共識。若系爭契約買賣範圍包括265-12地號土地之一部，原
    告請求之面積，依系爭契約約定每坪以新台幣（下同）5 萬
    元計價，原告尚應給付價金3,509,000 元（232 ㎡×0.3025
    坪/ ㎡×5 萬元/ 坪＝3,509,000 元。按查，被告於書狀內
    誤將面積載為230 ㎡，因而計算出之價金3,478,750 元自亦
    屬有誤，爰予更正）及自應給付價金之日即89年01月07日起
    加付法定遲延利息，被告依法自得主張同時履行抗辯。
  (三)部分被告並無265-12地號土地所有權應有部分，自無移轉登
    記之可能。
  (四)本件土地測量結果，被告並無意見，惟原告既非請求265-12
    地號土地之全部，蘆竹地政事務所測量結果未計算或表明原
    告請求移轉265-12地號土地之界址為何，尚有未合。況且被
    告已為同時履行抗辯，即原告應同時給付被告3,509,000 元
    及自89年01月07日起按年息5 ％計算之利息，係按應移轉登
    記予原告之265-12地號土地面積計算，更應標明原告請求移
    轉確實面積，以為被告同時履行抗辯之基礎。
  (五)答辯聲明：原告之訴駁回。
四、本院之判斷：
  (一)原告主張：其於88年06月03日與被告張李、張茂松、張國
    裕、張呂金菊、張懋德、訴外人張水陳（其繼承人為被告「
    張游阿錢等5 人」）、被告張力山、張勉雄、張信安、張文
    科等10人簽訂系爭不動產買賣契約，約定原告買受被告張李
    、張國裕、張呂金菊、訴外人張水陳、被告張力山、張勉
    雄、張信安、張文科等8 人所有坐落265-3 、108-4 地號上
    如系爭契約附圖（即本院卷第10頁之附圖二）所示黃色部分
    之土地，即以簽約當時同段107 至265-3 起120 米垂直線至
    10米道路水溝邊緣（不含道路及水溝）約61米，另從265-3
    界線至7-16界線止，原告嗣已分期繳納買賣價金等情，業據
    提出系爭契約（見本院卷第12至18頁）、契約之附圖（同卷
    第10頁）等在卷為憑，並為被告所不爭執，足信屬實。此外
    ，在系爭契約簽訂後，為買賣標的之265-3 、108-4 地號土
    地，其中108-4 地號即依約移轉登記予原告，至於265-3 地
    號，則先經過如前述二(二)所示之土地分割及合併方式後，始
    將面積經測量及登記為4146平方公尺之265-3 地號土地移轉
    登記予原告，以上亦為兩造所不爭執，並有原告提出之蘆竹
    地政事務所97年07月22日函文1 份在卷可憑（見本院卷第26
    頁），故亦足信屬實。
  (二)原告另主張：被告竟以如前述二(二)所示之土地分割及合併方
    式，故意未將原屬系爭契約約定範圍內，現編為265-12地號
    中如附圖編號B 斜線部分土地移轉登記予原告，屬債務不履
    行，則依系爭契約及民法第292 條及第273 條規定，被告應
    將附圖編號B 斜線部分土地移轉登記予原告等語，則為被告
    所否認，並以前詞置辯。查：
  1.觀諸系爭契約關於買賣標的之記載為：「不動產標示：以登
    記簿謄本為準（所有權狀記載之面積應相同）買賣標的為特
    定農業區丁種建築用地。【買賣標的範圍如後附圖著色部份
    ，即以同段107 至265-3 起120 米垂直線至10米道路水溝邊
    緣（不含道路及水溝）約61米，另從265-3 界線至7-16界線
    止，面積約計2490坪。實際面積依地政機關分割複丈登記為
    準】」，另以表格記載：「土地標示：1.橫山段橫山小段26
    5-3 地號。2.橫山段尖山小段108-4 地號」，該表之備註欄
    則註明：「1.實際面積與範圍，依地政機關分割複丈登記之
    面積為準。2.實際買賣總價，俟地政機關分割登記完竣，依
    登記面積乘以每坪單價，於交付尾款時找補。」等語，另關
    於買賣價金則約定：「本買賣價款議定為新台幣1 億2450萬
    元。土地約2490坪。（以每坪5 萬元整計價）」，而於此買
    賣價金之約款旁，另有手寫之計算式：「（4146＋4258）㎡
    ×50000 ＝00000000」（以上見本院卷第13頁之系爭契約所
    載，契約附圖見本院卷第10頁）。
  2.由前開契約約定內容，可知當初於簽訂系爭契約時，原告並
    非要購買265-3 地號之全部範圍，而係欲購買該地號中特定
    範圍之土地，而該特定之範圍即如契約所載及契約附圖所載
    ：「…垂直線至10米道路水溝邊緣（不含道路及水溝）」等
    語；參酌本院於99年03月04日會同兩造及地政人員至現場履
    勘之結果，查知目前原告所使用土地之邊緣確實有一條水溝
    存在（在水溝兩旁，一邊是原告現使用之範圍，一邊則是馬
    路），而據原告訴訟代理人及被告張茂松當場均表示略以：
    系爭契約簽約當時即有該水溝存在，該水溝之位置、寬度迄
    今未曾改變，當初要買賣土地的範圍就是要到水溝邊為止，
    當初也請地政人員測量過後才移轉等語，有勘驗筆錄1 份在
    卷可憑（見本院卷第118 頁），據上，足認原告依約所購買
    之土地範圍確實係至水溝邊緣為止。
  3.而依原告所提出之蘆竹地政事務所土地複丈成果通知書（申
    請人載為：張茂松等8 人，申請日期載為96年10月05日）及
    265-12地號之土地登記謄本（內容略以：登記原因為分割，
    登記日期為96年11月20日，面積251 平方公尺，並載：265-
    12係分割自265-4 地號）【以上見本院卷第21頁、第29至31
    頁】，並參酌於99年03月04日本院前開履勘期日，地政人員
    陳述略以：附近土地後來有重新鑑界，鑑界後道路在地籍圖
    上的位置有變動，所以地主有申請分割，就分割出265-12地
    號土地等語（見同前之勘驗筆錄），可知嗣於96年間始分割
    出來之265-12地號，原亦屬於系爭契約之買賣標的範圍內。
    至於265-12地號土地（面積252 平方公尺）中，屬於系爭契
    約標的範圍即當初地主實際交由原告使用之面積（即附圖編
    號B 斜線部分），經查為232 平方公尺，此業經蘆竹地政事
    務所核算屬實，有該所99年11月02日函文1 份在卷可憑（見
    本院卷第189 頁）。據此，附圖編號B 斜線部分土地（232
    平方公尺）既原屬系爭契約之買賣標的範圍，則原告要求地
    主依約移轉上開部分之土地，即屬於法有據。
  4.至被告抗辯稱：縱認被告應移轉前述附圖編號B 斜線部分土
    地，然原告就該部分並未繳納價金一節；原告雖主張：其當
    初已依系爭契約支付所購買土地之全部價金，故無需再支付
    任何價金等語；惟按「因契約互負債務者，於他方當事人未
    為對待給付前，得拒絕自己之給付」，民法第264 條第1 項
    前段定有明文。如前所述，之所以分割出265-12地號的原因
    ，係因該處附近土地有重新鑑界，鑑界後道路在地籍圖上的
    位置有變動所致，則該處附近土地之經界均可能因而有所異
    動，而原告當初購買並已移轉登記之土地經界，亦可能因而
    隨之偏移，而原告當初依約所支付之價金，係按其實際移轉
    之土地面積以每坪5 萬元計算而得，其目前使用之土地經界
    雖因前開鑑界而有所偏移，惟整體偏移之結果，對原已移轉
    登記於原告名下之土地面積多寡並無影響（至原告土地除水
    溝邊界外與其他人土地間之界線如何界定，則屬原告與他人
    間之事項，非本件訴訟所得審究）；惟就265-12地號之附圖
    編號B 斜線部分，則係因經界偏移後始分割增加之範圍，未
    計入原告當初所付價金之計算面積內，則被告所稱：原告應
    另給付價金等語，並以此為同時履行之抗辯，即屬有據。是
    依系爭契約第1 條約定「以每坪5 萬元整計價」，應認被告
    請求原告於地主移轉土地之同時，應支付關於265-12地號中
    附圖編號B 斜線部分即232 平方公尺土地之價金3,509,000
    元（232 ㎡×0.3025坪/ ㎡×5 萬元/ 坪＝3,509,000 元）
    一節，尚無不合。至被告另抗辯：原告尚應給付自89年01月
    07日起按年息5 ％計算之遲延利息等語，惟如前所述，265-
    12地號之產生，係因附近土地重新鑑界所致，非可歸責於原
    告或地主，是被告請求原告給付遲延利息，核屬無據，不應
    准許。
  5.又查，265-12地號土地現登記為被告張茂松、張懋德、張國
    裕、張力山、張勉雄、張信安、張文科、張游阿錢等8 人共
    有，有土地登記謄本在卷為憑（見本院卷第176 至178 頁，
    其應有部分各為：張茂松1/5 、張懋德1/5 、張國裕1/5 、
    張力山1/20、張勉雄1/20、張信安1/20、張文科1/20、張游
    阿錢1/5 ），則依法僅上開8 人對265-12地號土地有處分之
    權，從而原告請求前開被告8 人移轉該土地所有權，應屬有
    據。至原告以被告張李、張呂金菊、張麗鵑、張彩雲、張
    麗雪、張政順等人同為系爭契約之當事人或其繼承人，而將
    此6 人同列為被告，主張其等亦有移轉土地所有權之義務一
    節，核屬無據，不應准許。
  (三)綜上所述，原告依系爭契約之法律關係，請求被告張茂松、
    張懋德、張國裕、張力山、張勉雄、張信安、張文科、張游
    阿錢應將265-12地號上232 平方公尺（即附圖編號B 斜線部
    分）之土地所有權移轉登記予原告，為有理由，惟被告之同
    時履行抗辯亦屬有據，故本件被告張茂松、張懋德、張國裕
    、張力山、張勉雄、張信安、張文科、張游阿錢，應於原告
    給付其等3,509,000 元之同時，將前述土地所有權移轉登記
    予原告。至原告之其餘請求，則屬無據，應予駁回。
五、本件事證已臻明確，兩造其他攻擊、防禦方法及提出未經援
    用之證據，經斟酌後認不影響判決結果，爰不另予逐一論述
    。
六、結論：原告之訴為一部有理由，一部無理由，依民事訴訟法
    第385 條第1 項前段、第79條、第85條，判決如主文。
中    華    民    國    99    年    12    月    17    日
                        民事第三庭    法  官  周玉
以上正本係照原本作成
如對本判決上訴，須於判決送達後20日內向本院提出上訴狀。
如委任律師提起上訴者，應一併繳納上訴審裁判費。
中    華    民    國    99    年    12    月    17    日
                                      書記官  楊郁馨

司法院資訊處製作；財團法人民間司法改革基金會備份。
